【裁判字號】    98,台上,2497
【裁判日期】    981231
【裁判案由】    請求履行契約
【裁判全文】
最高法院民事判決            九十八年度台上字第二四九七號
上  訴  人  甲○○
            乙○○
共      同
訴訟代理人  李文傑律師
上  訴  人  庚○○
            丙○○原名陳宏志.
            丁○○
            戊○○
            己○○
共      同
訴訟代理人  洪大明律師
被 上訴 人  崇賢國際興業股份有限公司
法定代理人  庚○○
訴訟代理人  洪大明律師
上列當事人間請求履行契約事件，上訴人對於中華民國九十八年
九月八日台灣高等法院第二審判決（九十六年度重上更(一)字第一
三一號），提起上訴，本院判決如下：
    主  文
原判決關於駁回上訴人甲○○、乙○○其餘上訴及該訴訟費用部
分廢棄，發回台灣高等法院。
上訴人庚○○、丙○○、丁○○、戊○○、己○○之上訴駁回。
關於駁回上訴人庚○○、丙○○、丁○○、戊○○、己○○之上
訴部分，第三審訴訟費用，由上訴人庚○○、丙○○、丁○○、
戊○○、己○○負擔。
    理  由
本件上訴人甲○○、乙○○（下稱甲○○等二人）主張：伊等與
對造上訴人庚○○、丙○○、丁○○、戊○○、己○○（下稱庚
○○等五人）之被繼承人陳崇賢為同胞兄弟，於民國九十年七月
二十五日簽訂分業協議書，其中第七條第四項約定「新竹市○○
街十八戶不動產（含屬甲方即陳崇賢名義之土地）歸乙（即乙○
○）、丙方（即甲○○），其銀行負債三方同意以二樓以上之十
四戶優先出售（三方皆可找人承買），出售價格訂為每戶新台幣
（下同）四百萬元，惟在八十萬元差價內（即每戶三百二十萬元
），於有人願意承買，經會知他方後亦得出售。出售後償還銀行
借款之剩餘歸乙、丙方，如有不足就一樓之部份繼續處分。」同
條第六項約定：「在未完成銷售償還銀行借款前，按月應支付銀
行之利息仍由甲方負擔。」因新竹市○○○街十八戶不動產已部
分出售，並已清償銀行借款，所餘新竹市○○○街八十二號、八
十四號、八十六號、八十八號（以上建物登記為被上訴人崇賢國
際興業股份有限公司【下稱崇賢公司】名義，坐落土地應有部分
則登記為陳崇賢所有），七十八號七樓、八十號七樓、八十六號
七樓、八十八號七樓（以上房屋及坐落基地之土地應有部分登記
為陳崇賢所有），即應依約辦理所有權移轉登記予伊二人共有，
惟陳崇賢藉詞尚積欠玉山商業銀行（下稱玉山銀行）一千四百萬
元之貸款，拒絕過戶，致伊權益受損至鉅。而陳崇賢已死亡。爰
依協議書約定，求為命(一)崇賢公司應將如原判決附表一（下稱附
表一）所載建物所有權移轉登記予甲○○等二人，應有部分各二
分之一。(二)庚○○等五人就附表一建物坐落基地之土地應有部分
，與原判決附表二（下稱附表二）所載建物及土地辦理繼承登記
後，將所有權移轉登記予甲○○等二人，應有部分各二分之一之
判決。
上訴人庚○○等五人與被上訴人崇賢公司則以：崇賢公司並非分
業協議書之當事人，分業協議書簽訂時，陳崇賢雖為崇賢公司之
代表人，然不能將公司代表人個人之行為，視為公司對外之行為
，甲○○等二人不能依分業協議書請求崇賢公司為不動產移轉所
有權之行為。又依據系爭分業協議書第七條第四款後段之約定，
顯係附有償還銀行借款完畢之停止條件，然系爭房屋尚有玉山銀
行之借款一千四百萬元未償還外，之前出售房屋仍不足償還上海
銀行、第一銀行、華南銀行之貸款，尚由崇賢公司代墊六百零三
萬八千五百八十八元清償銀行債務，依據系爭分業協議書第七條
第四款後段之約定，甲○○等二人亦不能請求移轉房屋所有權等
語，資為抗辯。
原審以：依分業協議書第一條、第七條之文義及證人即系爭分業
協議書之見證人陳山澤、吳昌伯、甲○○等二人及陳崇賢之母親
陳柯舜英之證述，可知簽立分業協議書當時係以崇賢公司積欠之
銀行貸款為光華東街房屋償還範圍，玉山銀行貸款部分，因係以
百內爾國際生化科技股份有限公司（下稱百內爾公司）名義申貸
，且未顯示於崇賢公司之貸款資料中，故未將百內爾公司積欠玉
山銀行之貸款納入光華東街房屋要償還貸款範圍內，亦即百內爾
公司對銀行之貸款應由百內爾公司自行償還。崇賢公司陸續於九
十六年十月間清償銀行貸款完畢，目前已無積欠銀行貸款，故系
爭新竹市○○○街不動產出售後之剩餘房屋，依據分業契約書第
七條第四款約定，即應歸屬甲○○等二人，陳崇賢負有移轉剩餘
房屋予甲○○等二人之義務。惟依證人即分業協議書之製作人吳
昌伯之證述，可認分業協議書簽立時，簽署人確有將崇賢公司納
入協議書協議範圍之意。然崇賢公司乃依法經設立登記而成立之
公司法人，具有獨立之法人格，崇賢公司既非分業協議書之當事
人，自不受分業協議書之拘束。則甲○○等二人依分業協議書約
定請求崇賢公司移轉其名下新竹市○○○街八十二號一樓、八十
四號一樓、八十六號一樓、八十八號一樓房屋（即附表一所示）
予其二人，洵屬無據。甲○○等二人雖以依照房屋及基地不可分
離之常理，若謂只因房屋列名崇賢公司名下，即不受兩造分業協
議書制約，將導致房屋及土地分屬不同名義人名下，已違常情至
鉅云云。惟附表一所示房屋及基地本即分別登記於不同人名下，
是甲○○等二人上開主張顯無足採。至甲○○等二人得否依據分
業協議書向陳崇賢之繼承人請求債務不履行之損害賠償責任，係
屬另一法律問題，不在本件審理之範圍。陳崇賢既已死亡，庚○
○等五人為陳崇賢之法定繼承人，甲○○等二人自得請求庚○○
等五人移轉新竹市○○○街七十八號七樓、八十號七樓、八十六
號七樓、八十八號七樓之房屋（即附表二）及上開八戶房屋之基
地應有部分。從而甲○○等二人依據分業協議書請求庚○○等五
人就附表一建物坐落基地之土地應有部分，與附表二所載建物及
土地辦理繼承登記後，將所有權移轉登記予甲○○等二人，應有
部分各二分之一，為有理由，應予准許。逾此所為之請求為無理
由，應予駁回。因而廢棄第一審所為甲○○等二人就下列敗訴部
分之判決，改判命庚○○等五人就附表一建物坐落基地之土地應
有部分，與附表二所載建物及土地辦理繼承登記後，將所有權移
轉登記予甲○○等二人，應有部分各二分之一，並駁回甲○○等
二人其餘上訴。
一、廢棄發回部分（即駁回甲○○等二人其餘上訴部分）：
兩造簽訂系爭分業協議書係就所有家業做分配，分配範圍除崇賢
公司、百內爾公司外，尚有大乘公司、東南公司及在日本、加拿
大、美國、大陸、台灣之不動產、定存、股份及股票。且訂定分
業協議書時，崇賢公司之董事長係陳崇賢及甲○○等二人之父陳
國禎，其中於協議書第十條約定陳崇賢（包含庚○○、丁○○）
應於簽約後一個月內將大乘公司及東南公司之股份移轉乙○○指
定之人，而乙○○、陳國禎、陳柯舜英及甲○○等二人之叔父陳
理江應於簽約後一個月內將崇賢公司之股份移轉陳崇賢指定之人
（見第一審卷(一)第十至十一頁）。兩造乃陸續就協議書之內容履
行。足認上揭各公司均係家族企業，於家族成員間之意思表示已
達一致，亦能變動公司之法定代理人、資產及契約經營方式。崇
賢公司既原由陳崇賢掌控，倘現由庚○○等五人掌控時，是否不
能按系爭協議書履行，猶待研求。且原審亦認分業協議書簽立時
，簽署人確有將崇賢公司納入協議書協議範圍之意。則崇賢公司
是否非協議書之當事人而不受該協議書之拘束，及崇賢公司將協
議書中之不動產陸續出售已清償銀行貸款完畢時，甲○○等二人
是否不能請求崇賢公司履行所有權移轉登記之義務，亦有進一步
調查審究之必要。原審未遑推闡明晰，逕以上揭理由就此部分為
甲○○等二人不利之判決，不免速斷。上訴論旨，指摘於其不利
部分之原判決不當，求予廢棄，非無理由。
二、駁回上訴部分（即上訴人庚○○等五人上訴部分）：
原審就此部分本於上述理由而為上訴人庚○○等五人敗訴之判決
，經核於法並無違背。上訴論旨，仍就原審取捨證據、認定事實
及解釋契約之職權行使，暨其他與判決結果不生影響之理由，指
摘此部分原判決不當，求予廢棄，非有理由。
據上論結，本件上訴人甲○○等二人之上訴為有理由，上訴人庚
○○等五人之上訴為無理由。依民事訴訟法第四百七十七條第一
項、第四百七十八條第二項、第四百八十一條、第四百四十九條
第一項、第七十八條，判決如主文。
中    華    民    國  九十八  年   十二   月  三十一  日
                      最高法院民事第七庭
                          審判長法官  劉  福  聲
                                法官  鄭  玉  山
                                法官  黃  義  豐
                                法官  劉  靜  嫻
                                法官  袁  靜  文
      本件正本證明與原本無異
                                      書  記  官
中    華    民    國  九十九  年    一    月   十二   日
                                                      v

司法院資訊處製作；財團法人民間司法改革基金會備份。
